---
title: "Aula 3 - RMarkdown"
author: "Roger"
date: "2026-08-28"
output: 
  html_document:
    theme: journal
    toc: true
    toc_float:
      collapsed: true
      # smooth_scroll: false
      position: left
      width: 250px
---

# Títulos Markdown
## Título nível 2 `##`
### Título nível 3 `###`

<hr/>

# Formatação de texto
- Palavras em **negrito** entre dois asteriscos `**`
- Palavras em *italico* entre um asterisco `*`
- Palavras ~~riscadas~~ entre dois tios `~~`
- Códigos em linha entre crases `

<hr/>

# Listas
## Não ordenada
Utiliza-se o símbolo `-`, mas pode usar `*` ou `+`

- Item 1
- Item 2
* Item 3
+ Item 4
  - Sub-item
    - Sub-item
    
## Ordenada
1. Item
2. Item
3. Item
  - 3.1. Sub-item

<hr/>

# Blocos de código `{r}`

- `echo = TRUE` mostra o código padrão e
`echo = FALSE` mostra apenas os resultados

- `eval = TRUE` mostra os resultados + código e
`eval = FALSE` mostra só o código

- `message = TRUE` mostra mensagens e
`message = FALSE` oculta mensagens

- `warning = TRUE` mostra avisos e
`warning = FALSE` oculta avisos

## Opções padrão do documento

``` {r, eval=T}
  knitr::opts_chunk$set(echo = T, message = F, warning = F, eval = T)
```

## Exemplo de código

``` {r}
  summary(iris$Sepal.Length)
```