---
title: "Prova - Introdução ao R"
author: "Pedro Vitor Carvalho Ferreira da Silva"
date: "2026/09/25"
output: pdf_document
---

```{r setup, include=FALSE}
knitr::opts_chunk$set(echo = TRUE)
```

# Escolha da semente
Para a realização da atividade a semente escolhida foi o número 81:
``` {r}
set.seed(81)
```

# Questão 1 - Tipos de dados e fatores (2 pontos)

### a) Explique, com suas palavras, a diferença entre os tipos character e factor em R.
A diferença principal entre os tipos character (chr) e factor é que o chr representa um vetor com n strings diferentes, enquanto o factor agrupa strings iguais em níveis (levels) enumerados, tornando mais fácil manipulação de dados.

### b) Crie o vetor abaixo e indique sua classe com um comando de R.
``` {r}
v <- c("macho", "fêmea", "macho", "fêmea")
```
Para retornar a classe foi usada a função `class()`:
``` {r, eval=F}
class(v)
```
E foi retornada a classe character:
``` {r, echo=F}
class(v)
```

### c) Converta v em fator, definindo os níveis nesta ordem: "fêmea", "macho".
Para converter v em fator foi usada a função `factor()` e o argumento `levels`:
``` {r}
f <- factor(v, levels = c("fêmea", "macho"))
```

### d) Mostre a saída de levels() e explique o que mudou. Os valores observados mudaram?
Para retornar os levels foi usada a função `levels()`:
``` {r, eval=F}
levels(f)
```
E foi retornado:
``` {r, echo=F}
levels(f)
```
Nesse caso não houve diferença entre definir os níveis com argumentos da função, pois o R ordena os níveis por ordem alfabética. Logo, "fêmea" é representado pelo número 1 e "macho" pelo número 2.

# Questão 2 - Vetores, indexação e matrizes (2 pontos)

### a) Crie um vetor x com 10 inteiros aleatórios distintos entre 1 e 100.
Para criar esse vetor foi utilizada a função `sample()` com o argumento `replace` definido como falso para evitar repetição dos números:
``` {r}
x = sample(1:100, 10, replace = FALSE)
```

### b) Extraia os elementos das posições 3 a 7 e, separadamente, os das posições ímpares (1, 3, 5, 7 e 9).
Para extrair os argumentos das posições 3 a 7:
``` {r, eval=F}
x[3:7]
```
E foi retornado:
``` {r, echo=F}
x[3:7]
```
Já para extrair apenas dos endereços ímpares:
``` {r, eval=F}
x[c(1, 3, 5, 7, 9)]
```
E foi retornado:
``` {r, echo=F}
x[c(1, 3, 5, 7, 9)]
```
Durante a realização da prova descobri um método mais prático e maleável de extrair apenas os ímpares:
``` {r}
x[c(T, F)]
```

### c) Transforme x em uma matriz m de 2 linhas por 5 colunas.
Para converter x em matriz foi usada a função `matrix()` com os argumentos `nrow` e `ncol`:
``` {r}
m <- matrix(x, nrow = 2, ncol = 5)
```

### d) Extraia a primeira linha e a última coluna de m.
Para extrair a primeira linha:
``` {r, eval=F}
m[1,]
```
E foi retornado:
``` {r, echo=F}
m[1,]
```
Já para extrair a última coluna:
``` {r, eval=F}
m[,ncol(m)]
```
E foi retornado:
``` {r, echo=F}
m[,ncol(m)]
```

### e) Explique o resultado de m[2, ] e como matrix() distribuiu os elementos de x na matriz, por padrão.
O resultado de `m[2, ]`:
``` {r, echo=F}
m[2, ]
```
O padrão do R é distribuir os elementos de um vetor na matriz preenchendo por colunas. Isso significa que numa matriz de 2 linhas os dois primeiros valores estarão na primeira coluna, o terceiro e o quarto valor estarão na segunda coluna e assim por diante. Para alterar isso pode ser utilizado o argumento `byrow`, definindo como falso, e assim fazendo com que os valores sejam preenchidos por linhas.

# Questão 3 - Data frame, subconjuntos e operadores lógicos (2 pontos)

**Crie um data.frame chamado dados com 6 linhas e estas colunas:**

- **Sexo: valores "M" e "F", incluindo pelo menos um de cada;**
- **Peso: 6 valores de rnorm() com média 20;**
- **Altura: 6 valores de rnorm() com média 10.**

**Mostre dados e responda:**

Para criar variáveis e o data.frame:
``` {r}
s <- c("M","F","F","M","F","M")
p <- rnorm(6, mean = 20)
a <- rnorm(6, mean = 10)
dados <- data.frame(Sexo = s, Peso = p, Altura = a)
```
Resultado do data.frame:
``` {r, echo=F}
dados
```

### a) Use subset() para selecionar indivíduos com Peso maior que a média de todos os pesos em dados.
Para achar a média usada a função `mean()` dentro da função `subset()`:
``` {r, eval=F}
subset(dados, Peso > mean(dados$Peso))
```
E foi retornado:
``` {r, echo=F}
subset(dados, Peso > mean(dados$Peso))
```

### b) Selecione indivíduos do sexo feminino com Altura menor que a mediana de todas as alturas em dados.
Para achar a mediana usada a função `median()` dentro da função `subset()`:
``` {r, eval=F}
subset(dados, Sexo == "F" & Altura < median(dados$Altura))
```
E foi retornado:
``` {r, echo=F}
subset(dados, Sexo == "F" & Altura < median(dados$Altura))
```

### c) Selecione indivíduos com Peso > 20 ou Sexo == "M".
O comando executado:
``` {r, eval=F}
subset(dados, Peso > 20 | Sexo == "M")
```
E foi retornado:
``` {r, echo=F}
subset(dados, Peso > 20 | Sexo == "M")
```

### d) Explique a diferença entre & e | nas condições acima.
O símbolo `&` ("and") serve para que apenas sejam amostrados dados em que duas condições sejam verdadeiras, enquanto o símbolo `|` ("or") amostra quando pelo menos uma das condições é atendida.

# Questão 4 - Fatores, boxplot e interpretação (2 pontos)

### a) Crie um vetor mes que contenha os 12 meses do ano, cada um aparecendo três vezes (36 observações).
Para criar as repetições de forma eficiente foi usada a função `rep()`:
``` {r}
mes <- c(
  rep("Janeiro", 3),
  rep("Fevereiro", 3),
  rep("Março", 3),
  rep("Abril", 3),
  rep("Maio", 3),
  rep("Junho", 3),
  rep("Julho", 3),
  rep("Agosto", 3),
  rep("Setembro", 3),
  rep("Outubro", 3),
  rep("Novembro", 3),
  rep("Dezembro", 3)
)
```

### b) Gere um vetor peso com 36 inteiros aleatórios entre 1 e 100.
Código executado para gerar o vetor:
``` {r}
peso = sample(1:100, 36)
```

### c) Crie um data.frame com as colunas Mês (fator com níveis em ordem cronológica) e Peso.
Para criar o data.frame:
``` {r}
data <- data.frame(Mês = mes, Peso = peso)
```
Para transformar em fator e organizar em ordem cronológica:
``` {r}
data$Mês <- factor(
  data$Mês, 
  levels = c(
    "Janeiro",
    "Fevereiro",
    "Março",
    "Abril",
    "Maio",
    "Junho",
    "Julho",
    "Agosto",
    "Setembro",
    "Outubro",
    "Novembro",
    "Dezembro"
  )
)
```
Resultado do data.frame:
``` {r, echo=F}
data
```

### d) Faça um boxplot de Peso por Mês, com título e nomes dos eixos.
Para que os nomes dos eixos pudessem ser acessados sem mencionar o data.frame foi usada a função `attach()`:
``` {r}
attach(data)
```
Assim foi feito o boxplot com nomes dos eixos, título e alinhamento vertical dos meses:
``` {r, eval=F}
boxplot(Peso~Mês, main = "Pesos por mês", las = 2)
```
E esse foi o resultado:
``` {r, echo=F, fig.align='center'}
boxplot(Peso~Mês, main = "Pesos por mês", las = 2)
```

### e) Explique: o que representa a caixa? O que representa a linha dentro dela? Até onde vão os bigodes? O que representam os pontos fora dos bigodes? Como comparar a dispersão entre meses? Não interprete esses dados simulados como evidência ecológica.
A caixa representa o intervalo entre o primeiro quartil e o terceiro quartil contendo, portanto, os 50% centrais dos dados, enquanto a linha dentro da caixa representa a mediana. Os bigodes se estendem até os valores mais extremos que ainda estão dentro de 150% do intervalo da caixa, assim não representando necessariamente os valores mínimo e máximo. Já os pontos fora dos bigodes, caso estivessem presentes nesse bloxplot, representariam valores considerados potenciais outliers, pois estariam além dos limites definidos pelos bigodes. A dispersão entre meses pode ser comparada principalmente pelo tamanho das caixas, considerando uma caixa de maior tamanho como indicador de maior dispersão nos 50% centrais dos valores. Ademais, o comprimento dos bigodes e a quantidade e/ou distância dos pontos fora deles também podem ser considerados.

# Questão 5 - Manipulação de dados e ordenação (2 pontos)

**Crie o objeto abaixo. Você pode definir uma semente antes do comando.**

``` {r} 
dados2 <- data.frame(
Sexo = c("M", "F", "F", "M", "M", "F"),
Local = c("1", "1", "1", "2", "2", "2"),
Peso = rnorm(6, mean = 20)
)
```
OBS.: A semente já foi previamente definida no início do documento (81)

### a) Crie a coluna SL com paste(Sexo, Local).
O comandos executados para criação e adição da coluna:
``` {r} 
S_L <- paste(dados2$Sexo, dados2$Local)
dados2 <- cbind(dados2, S_L)
```

### b) Atribua às linhas os nomes p1 a p6.
Para atribuir nomes às linhas foi utilizada a função `rownames()`:
``` {r} 
rownames(dados2) <- c("p1", "p2", "p3", "p4", "p5", "p6")
```

### c) Renomeie as colunas, nesta ordem, para Sex, Loc, P e SL.
Para renomear as colunas foi utilizada a função `colnames()`:
``` {r} 
colnames(dados2) <- c("Sex", "Loc", "P", "SL")
```

### d) Ordene as linhas por SL em ordem crescente e, em caso de empate, por P em ordem decrescente.
Para ordenar as linhas foi utilizada a função `order()`:
``` {r} 
dados2 <- dados2[order(dados2$SL, -dados2$P), ]
```
E, por fim, assim ficou o data.frame:
``` {r, echo=F} 
dados2
```

### e) Explique o papel de `-dados2$P` dentro de `order()` e por que isso funciona neste exemplo.
O sinal `-` (menos) antes de `dados2$P` permite que os valores numéricos da coluna P sejam ordenados em ordem decrescente, diferentemente do padrão da função `order()`, a qual organiza os valores numéricos em ordem crescente. Isso apenas é possível por conta dos da composição da coluna, por valores numéricos.